臺灣高等法院民事判決　　　　　　　　 93年度上易字第896號
上　訴　人　丁○○
　　　　　　乙○○○
　　　　　　　　　　　號
　　　　　　甲○○
　　　　　　丙○○○
　　　　　　戊○○
共　　　同
訴訟代理人　許朝財律師
被　上訴人　蘆竹鄉公所
法定代理人　李清彰
訴訟代理人　許明桐律師
當事人間請求返還土地事件，上訴人對於中華民國93年8月11
日臺灣桃園地方法院93年度重訴字第2號第一審判決提起上訴，
本院於94年2月15日言詞辯論終結，判決如下：
  主  文
上訴駁回。
第二審訴訟費用由上訴人乙○○○、甲○○、丙○○○、戊○○
平均負擔五分之一，餘由上訴人丁○○負擔。
  事實及理由
一、本件上訴人主張：緣坐落桃園縣蘆竹鄉○○段第 956地號土
    地為上訴人全體所共有，同前地段第957、958、962、963及
    964地號土地為上訴人丁○○所有，自民國（下同）86年6月
    11日起，為被上訴人無權占有如原判決附圖Ｂ１、Ｂ２、Ｂ
    ３、Ｂ４、Ｂ５、Ｂ６部分所示土地面積合計487.12平方公
    尺，附圖Ｃ１、Ｃ２、Ｃ３、Ｃ４部分所示土地面積合計70
    .93 平方公尺，並鋪設柏油路面，惟嗣後被上訴人已自行將
    柏油刨除。另被上訴人於89年間擴建南榮橋占用同前地段第
    956地號土地如原判決（下同）附圖Ａ部分所示1.4平方公尺
    ，侵害上訴人對系爭土地之所有權，自應將地上物拆除，將
    土地返還予上訴人全體。又自86年 3月17日起被上訴人無權
    占用系爭土地前述土地，至93年 4月25日將柏油地面刨除為
    止，查同前地段第 956地號土地86年度申報地價為每平方公
    尺新台幣（下同）7,900元、89年度為9,300元、93年度為7,
    440元，被上訴人占用面積為 272.17平方公尺，則被上訴人
    獲有相當於租金之不當得利為 1,693,965元，而上訴人陳張
    彥雪、甲○○、丙○○○、戊○○每人之應有部分均為十分
    之一，其可請求之不當得利各為 169,397元，上訴人丁○○
    之應有部分為十分之六，其可請求之不當得利為1,016, 377
    元。又同前地段第957、958、962、963地號土地86年度申報
    地價為每平方公尺7,900元、89年度為9,300元、93年度為7,
    440元，被上訴人占用面積合計為 253.76平方公尺，獲得相
    當於租金之不當得利為1,579,383元；另同前地段第964地號
    土地86年度申報地價為每平方公尺6,525元、89年度為7,675
    元、93年度為6,269元，被上訴人占用面積為35.52平方公尺
    ，被上訴人獲得相當於租金之不當得利為182,680元。上開5
    筆地號土地均為上訴人丁○○單獨所有，故上訴人丁○○可
    請求之不當得利為1762,064元，合計可請求2,778, 441元，
    爰依所有物返還請求權及不當得利之法律關係，請求被上訴
    人返還土地，並分別給付上訴人如前所示之金額等情（上開
    請求，原審判決上訴人敗訴，上訴人不服，提起上訴）。並
    於本院聲明(一)原判決關於駁回上訴人請求被上訴人將桃園縣
    蘆竹鄉○○段第 956地號土地上之建物（即原判決附圖黃色
    Ａ部分，面積 1.4平方公尺）拆除後，將土地返還上訴人全
    體；被上訴人並應賠償上訴人陳張彥雪、甲○○、丙○○○
    、戊○○每人各65,934元整及賠償上訴人丁○○ 395,608元
    ；被上訴人應賠償上訴人丁○○ 685,942元整等部分廢棄。
    (二)被上訴人應將桃園縣蘆竹鄉○○段第 956地號土地上之建
    物（即原判決附圖黃色Ａ部分，面積 1.4平方公尺）拆除後
    ，將土地返還上訴人全體；被上訴人並應賠償上訴人陳張彥
    雪、甲○○、丙○○○、戊○○每人各65,934元整及賠償上
    訴人丁○○395,60 8元整。(三)被上訴人應賠償上訴人丁○○
    685,942元整。(四)第一、二審訴訟費用由被上訴人負擔。
二、被上訴人則以：系爭道路係供公眾使用超過10年，實有公用
    地役權存在，而查南榮橋固占有同前地段第956號土地1.4平
    方公尺，惟乃依照原有舊橋重建而來並無擴大，屬原本公共
    通行地役權之範圍。又系爭土地上之柏油均已於93年 4月24
    日刨除，目前已無占用之情事，而上揭柏油路面係因供公眾
    通行之既成道路因原舖設之柏油路面受颱風破壞，不堪往來
    人車使用，迭生交通事故，並通行為興建搭南興橋工程而臨
    時搭建之便橋，乃依原來既成道路所鋪設，亦徵得土地所有
    人同意，而上訴人僅要求於南興橋搭建完成後應將柏油路面
    刨除，故上訴人係同意被上訴人於南興橋搭建完成前鋪設柏
    油路面供作公益用途，被上訴人並非無權占有，且上揭柏油
    因只供暫時通行之用，其路面未經整地，柏油亦非堅固，其
    使用期限只有 1年，早已逾使用期限而失其效用，故不能視
    為占用。再查，上訴人雖請求被上訴人支付相當於租金之利
    益，惟上揭柏油路面係供公益使用，被上訴人並無獲得任何
    利益，是上訴人請求不當得利亦無理由，況其依公告現值計
    算亦不合法律規定等語，資為抗辯。並於本院聲明(一)上訴駁
    回。(二)訴訟費用由上訴人負擔。
三、兩造不爭之事實：
　　1.系爭956地號土地為上訴人所共有，系爭957、958、962、
      963、964地號土地為上訴人丁○○所有，有土地登記簿謄
      本附卷可稽（見原審卷第7-16頁）。
    2.系爭土地原為空地，並無任何地上物或道路設施，惟系爭
    　土地如附圖B1、B2、B3、B4、B5、B6部分所示土地面積合
      計487.12平方公尺，附圖C1、C2、C3、C4部分所示土地面
      積合計70.93平方公尺，為被上訴人無權占用並鋪設柏油
      ，占有期間至少自民國86年6月11日起，嗣後被上訴人自
      行將柏油刨除。
    3.如附圖Ａ部分目前仍供公眾通行使用。
四、兩造爭執要旨：本件兩造於本院審理中作成之爭點整理有(一)
　　附圖Ａ部分係90年南榮橋改建前即已占用？抑或改建後始占
　　用？(二)附圖紅色及綠色部分是否為既成道路？(三)上訴人是否
　　曾追溯同意被上訴人於系爭土地鋪設柏油？(四)被上訴人因鋪
　　五項，其實本件最重要之爭點乃在於系爭土地是否已成公用
    地役關係，如已成公用地役關係被上訴人是否仍應負返還不
    當得利之義務，茲說明如下：
　　按公用地役關係乃私有土地而具有公共用物性質之法律關係
  　，與民法上地役權之概念有間，久為我國法制所承認。既成
    道路成立公用地役關係，首須為不特定之公眾通行所必要，
    而非僅為通行之便利或省時；其次，於公眾通行之初，土地
    所有權人並無阻止之情事；其三，須經歷之年代久遠而未曾
    中斷，所謂年代久遠雖不必限定其期間，但仍應以時日長久
    ，一般人無復記憶其確實之起始，僅能知其梗概為必要。又
    按私有土地實際供公眾通行數十年之道路使用，公法上應認
    為已有公用地役關係存在，其所有權之行使應受限制，土地
    所有人不得違反供公眾通行之目的而為使用，已無從自由使
    用收益，形成因公益而特別犧牲其財產上之利益，國家固應
    依法律之規定辦理徵收補償，各級政府如因經費困難，不能
    對上述道路全面徵收補償，有關機關亦應訂定期限籌措財源
    逐年辦理或以他法補償其損失，固經司法院大法官會議釋字
    第四○○號解釋在案。惟既成道路之使用既係公法上之公用
    地役關係，其補償關係自屬公法上之權利義務，此公用地役
    關係存續時，行政主體亦得依法律規定或以法律行為，對之
    取得管理權或他物權，使之成為他有公物，以達行政之目的
    ，於此公用目的範圍內，要無私法上無權占用或不當得利之
    問題。經查，本件上訴人主張其所有同前地段第957、958、
    962、963及964地號如附圖 B1、B2、B3、B4、B5、B6所示部
    分土地面積合計487.12平方公尺，附圖C1、C2、C3、C4所示
    土地面積合計 70.93平方公尺，為被上訴人舖設柏油路面，
    及同前地段第956地號土地如附圖Ａ部分所示1.4平方公尺亦
    被占用而為南榮橋之一部等情，已為被上訴人所不爭執，亦
    有上訴人提出土地登記謄本7 紙為憑，並經原審法院勘驗並
    囑請桃園縣蘆竹地政事務所派員測量屬實，有勘驗筆錄及複
    丈成果圖各一紙在卷可稽。上訴人此部分主張，固為真實可
    信。然，被上訴人辯稱同前地號土地係供公眾通行之既成道
    路，僅因原舖設之柏油路面受颱風破壞，不堪往來人車使用
    ，迭生交通事故，經地方人土為陳情後，被上訴人係基於公
    益目的而依既成道路範圍舖設柏油路面便利公眾使用，被上
    訴人並無占用或受有任何利益之情事，並非無權占用或不當
    得利等語。經查，系爭道路沿南崁溪堤岸，自通行榮興橋之
    榮興路進入，再以南榮橋連接南國街通行中正路，路旁空地
    並供附近民眾臨時停車之用一事，已為兩造所不爭執，並經
    原審法院勘驗屬實，有勘驗筆錄在卷可稽。被上訴人所辯系
    爭道路應係供不特定之公眾通行中正路、榮興橋、南國街及
    榮興路使用，而非私人或特定人為一時通行便利而闢建一事
    自為真實可信。另，連接系爭道路與南國街之南榮橋占用上
    訴人所有系爭土地如附圖Ａ部分所示1.4 平方公尺係在南榮
    橋緊接溝岸位置，而非橋面兩側，而南榮橋既為系爭道路與
    南國街之連絡橋樑，系爭道路被南國橋占用之面積僅為緊接
    溝岸之1.4平方公尺，在被上訴人修建前，南國橋自應亦前
    後連接溝岸位置並占有前述微小面積之土地，並為系爭道路
    舊有路面之部分，否則即無通行之可能。被上訴人所辯南榮
    橋占用上訴人所有系爭土地如附圖Ａ部分所示1.4平方公尺
    土地係原有南國橋橋身，而非被上訴人修建時新占用一事，
    亦符合一般社會常情，而得憑採。被上訴人另辯稱系爭道路
    闢建時間久遠一事，亦經證人莊新益於原審證稱：「其為南
    榮村村長，那條路早就有了，日據時代就有了，不曉得是誰
    闢建的，那時候是要過橋過路的人都會走此路，那條路以前
    是附近農田相關的耕作人士進出，當時的路很長，那條路以
    前沒有那麼寬，後來越走越寬，位置方向都沒有改變過，納
    莉颱風時原來的橋斷掉了，鄰南崁溪部分路面有流失，所以
    路往內側擴張，就是現在的的路，颱風之前就有柏油路面，
    以前是否公所鋪設的我不知道，後來颱風後有的柏油路面流
    失，新走出來的路也沒有鋪設柏油，車來車往造成不方便，
    不知道是附近的人申請，還是公所主動，後來由公所來鋪設
    柏油路。舊橋名是南興橋，斷了以後在原地重建榮興橋。我
    是土生土長，我從國小讀書都經過這條路，當時的位置靠近
    南崁溪，那條路是不知道是何人闢建的，當時沒有中正路也
    沒有南國街都是附近的農民在使用，我不知道當時是為何會
    形成這條路，只知道附近我們都可以走這條路，路的方向、
    位置沒有任何變化，但寬度是否有變大我沒有印象，我的印
    象是路好像沒有什麼變化，納莉颱風時把舊有的柏油路面沖
    毀，靠南崁溪有部分的路面流失，所以路就往內擴寬，原有
    的南興橋被沖毀，在南國街延伸南崁溪的地方有搭一個便橋
    ，因為沒有柏油路面來往不安全，常生交通事故，後來公所
    鋪設柏油路，是聲請或公所自行鋪設的我不知道，南興橋
  　原址重建後改名為榮興橋，舊有的路可以通行南興路。日據
    時代就有的舊路離南崁溪堤岸外就是小路，颱風後約兩車會
    車可通行之寬度。南興橋興建已經很久了，我不記得何時建
    造的，我是土生土長的在地人。我當兵之前就有橋了。南崁
    溪旁舊堤防已經很久，我不知道何時有舊堤防。舊有供人步
    行的路大概於光復後鋪設柏油，但是很久了，我也記不清楚
    。我當兵時好像還沒有鋪設柏油，結婚時好像有鋪設了，有
    鋪設二、三十年，我三十五歲結婚時就已經有鋪設柏油約二
    米寬。」等語，有原審法院93年 7月28日言詞辯論筆錄一紙
    可稽。經查，證人莊新益為當地耆老並任村長，自小即通行
    系爭道路，所為系爭道路之形成歷史及使用情況之證述，應
    與事實相符，而可採信。依證人莊新益證述內容觀之，系爭
    道路自光復前即已存在至今未曾中斷，四、五十年間原有道
    路方位雖未改變，惟路寬隨著時間而因公眾通行致遂漸變寬
    ，經歷年代久遠且未曾中斷，其無法記憶系爭道路確係初建
    於何時，僅能知其梗概。系爭道路於公眾通行之初，土地所
    有權人亦無阻止之情事。依前說明，系爭道路既係供不特定
    之公眾通行，而非僅為通行之便利，並經歷四、五十年之久
    而未曾中斷，一般人無復記憶其確實之起始，僅能知其梗概
    ，且於公眾通行之初，土地所有權人並無阻止之情事，系爭
    道路公法上應認為已有公用地役關係存在，上訴人土地所有
    權之行使自應受限制，並不得違反供公眾通行之目的而為使
    用。惟既成道路之使用既係公法上之公用地役關係，其補償
    關係屬公法上之權利義務。此公用地役關係存續時，被上訴
    人因係系爭土地所在之主管機關，為公共利益而在既成道路
    舖設柏油供公眾使用，使之成為他有公物，以達行政之目的
    。於此公用目的範圍內，並不構成私法上之無權占用或不當
    得利。從而，上訴人依所有物返還及不當得利之法律關係，
    請求被上訴人應將坐落桃園縣蘆竹鄉○○段第956 地號土地
    內如附圖所示Ａ部分所示面積1.4 平方公尺之地上物拆除後
    ，將土地返還予上訴人全體；被上訴人並應給付上訴人乙○
    ○○、甲○○、丙○○○、戊○○每人各65,934元，給付上
    訴人丁○○395,608元，另再給付丁○○685,942元，原判決
    上訴人此部分敗訴, 核無不合，上訴論旨，仍執陳詞，斤斤
    指摘原判決不當，聲明廢棄改判為無理由，應予駁回上訴。
五、本件事證已臻明確兩造其餘之攻防方法與判決結果不生影響
    ，無庸逐一論述，併此敘明。
六、據上論結，本件上訴為無理由，依民事訴訟法第449條第1項
    、第78條、第85條第1項但書，判決如主文。
中　　華　　民　　國　　94　　年　　3 　　月　　1 　　日
　　　　　　　　  　民事第16庭審判長法　官　許文章
　　　　　　　　　　　　　　　　    法　官  黃莉雲
　　　　　　　　　　　　　　　　    法　官  郭松濤
正本係照原本作成。
不得上訴。
中　　華　　民　　國　　94　　年　　3 　　月　　2 　　日
　　　　　　　　　　　　　　　　　　書記官　方素珍
